臺灣高等法院臺中分院民事判決　94年度上易字第182號
上　訴　人　庚○○
訴訟代理人　黃精良律師
被上訴人　　台灣旗仕股份有限公司
法定代理人　丙○○
兼上列一人
訴訟代理人　甲○○　　住同上
參　加　人　CHEERFUL INT'L TRADE PET LTD
法定代理人　乙○○　　住同上
上列當事人間請求侵權行為損害賠償事件，上訴人對於中華民國
94年3月15日臺灣彰化地方法院92年度訴字第102號第一審判決提
起上訴，本院於94年9月13日言詞辯論終結，判決如下：
    主  文
上訴駁回。
第二審及參加訴訟費用由上訴人負擔。
    事實及理由
一、按「就兩造訴訟有法律上利害關係之第三人，為輔助一造起
    見，於該訴訟繫屬中，得為參加。」民事訴訟第五十八條第
    一項定有明文。本件參加人主張其為系爭肥料製造公司，將
    肥料交由被上訴人台灣旗仕股份有限公司（以下稱旗仕公司
    ）代理銷售，約定使用產品產生藥害、肥傷等損害由參加人
    賠償，倘被上訴人本件訴訟敗訴，得向參加人請求賠償，是
    以參加人對兩造間之訴訟，有法律上之利害關係，參加人為
    輔助被上訴人起見，依法聲請參加訴訟，依上開之規定，核
    無不合，先予敘明。
二、上訴人主張：伊在坐落彰化縣大村鄉○○段六二六、六二七
    地號等二筆土地種有約○．三二五五公頃之葡萄，種植之葡
    萄已達五、六年之久，發育尚稱良好，因被上訴人旗仕公司
    派員工即被上訴人甲○○推銷該公司自新加坡進口之保綠八
    一八有機液體肥料（下稱系爭肥料），聲稱富含植物生長素
    AUXIN及二十多種微量元素、乃天然植物所萃取之有機環保
    產品，並經政府許可肥料登記證號碼北進質字第九一四○○
    一號等語，致伊於民國（下同）九十年二月十六日一次向被
    上訴人購買每箱十二瓶，計三箱，並於九十年二月二十一日
    施用於伊所種植之葡萄，詎料竟發生葡萄葉焦黃枯萎，所生
    之葡萄均老化長不大，以上情形，已經原法院九十年聲字第
    一二三號保全證據在卷。伊向被上訴人購買系爭肥料後，除
    在使用時才會打開瓶蓋，未使用只能密封不動放置家中，經
    行政院農業委員會台中區農業改良場以伊提供之肥料試葉結
    果，新葉老葉均不正常，此與伊當初於伊土地使用被上訴人
    所出賣予伊之肥料施作情形相同，可見被上訴人所提供試驗
    之肥料如稀釋六百倍被使用即不正常。且被上訴人賣予伊之
    產品係保證成分為全氮百分之三、銨態氮百分之０．二、水
    溶磷酐百分之一．二；經濟部標準檢驗局試驗報告所載卻為
    全氮百分之三．一八、銨態氮百分之０．四二、水溶性磷酐
    百分之０．六七、水溶性全氮百分之０．九二，可見被上訴
    人之產品成分標示無一確實，尤其是銨態氮之成分差別竟達
    二倍之多。另經行政院農業委員會農業藥物毒物試驗所檢驗
    之結果，伊提供化驗之產品並無被上訴人所辯摻入嘉磷塞溶
    液及三乙醇胺成分，且依檢驗結果該產品含有2,4,5-T含量
    百分之三．二八，該藥劑在國內未經過主管機關登記許可准
    使用於農作物之栽培管理，在國外亦因該產品中含有不純物
    戴奧辛有致癌、致畸胎之虞而遭多國禁用；該種藥劑係可供
    作農地灌溉渠道除草劑或灌木森林之落葉劑，並非長葉劑，
    顯不適用於葡萄上，而葡萄葉枯萎落葉，對葡萄是致命之打
    擊，足見被上訴人所出售予伊之產品，顯有瑕疵，致伊所種
    植之葡萄樹計死亡一千零九十棵，嗣後向訴外人劉獻忠購買
    三百九十棵、每棵單價新台幣（下同）六百元，合計六十五
    萬四千元。而葡萄樹一年採收二期，伊土地面積０．三二五
    五公頃，一分地通常可收十八萬元，每一期即可收五十七萬
    六千元，一年二期可請求一百一十五萬二千元，伊因施用被
    上訴人所賣之系爭肥料，致使所種植之葡萄樹死亡殆盡，原
    所結之葡萄均老化長不大，此種收成之損失及另須購葡萄樹
    栽種所生之損失，應由被上訴人賠償。另被上訴人旗仕公司
    僱用被上訴人甲○○對外為業務推銷，被上訴人應負連帶賠
    償責任等情。求為命被上訴人連帶給付一百八十萬六千元及
    加計法定遲延利息之判決（原審判決上訴人全部敗訴，上訴
　　人不服，提起上訴）。
三、被上訴人則以：被上訴人旗仕公司僅為經銷商，雖有賣系爭
    肥料給上訴人，但不能確定上訴人是否因使用系爭肥料才發
    生問題。至上訴人主張其於九十年二月二十一日使用系爭肥
    料產生損害等語，卻係於九十年三月九日始聲請保全證據，
    九十年四月二日勘驗時，鑑定之專家林嘉興已稱「本件無法
    做確實鑑定」，上訴人亦撤回鑑定聲請，行政院農業委員會
    台中區農業改良場九十年四月六日函覆之說明二亦記載「由
    於噴施藥劑迄今已有一段時間，無法確認是否該種藥劑所引
    起之藥害或肥害」，故本件並無上訴人所說之損害情形。又
    本件對系爭肥料進行試驗，對照試驗結果，由上訴人提出肥
    料之Ａ、Ｂ區，其老葉與新葉從施肥後第一日起分別呈現「
    明顯枯萎」、「略枯萎」，直到第十四日兩者均「明顯枯萎
    老化」，而且「葡萄果實枯萎」，且正常率都是零。而由伊
    提出肥料之Ｃ區，老葉自第一日至第十四日均「生育正常」
    ，新葉第一、二日「略為枯萎」，之後轉為「生育正常」，
    再由表二、表四觀之，可知新葉、老葉之葉綠素含量及氮磷
    鉀養分含量均比對照之Ｅ區略高或相當，足證伊提出之肥料
    與登記證記載及包裝瓶上之標示相符，對植物之生長有正面
    作用。另伊提出肥料之Ｄ區，老葉自第一日到第十四日均「
    略為枯萎」，但自第六日之表一到第十四日之表二，其正常
    率卻從百分之九０上升到百分之九五。另第十四日之表二、
    表四，及第六日之表三，其葉綠素含量、葉長、葉寬、氮磷
    鉀含量均與對照之Ｅ區相當接近，表示本區之老葉最後趨於
    「正常生育」，至於本區之新葉，自第一、二日起之「枯萎
    」到第七日之「皺縮且部分停止生長」，到第十四日「皺縮
    且停止生長」，以及表一區新葉之葉綠素由正常值（Ｅ區十
    七．一及Ｃ區一七．六）上升到二四．九，增幅百分之四三
    ．五，可以看出新葉受到「外力」之侵害仍力爭生存之韌性
    ，以及新葉求生能力之反彈。另本區之新葉不同於Ａ，Ｂ區
    新葉，沒有「明顯枯萎」乃係因Ｄ區之施作位置恰巧界於Ａ
    、Ｂ區之間，遭受兩次接觸較大之池魚之殃，不若Ｃ區只遭
    受一次且接觸面積較小之「外力」，而對造組Ｅ區未與Ａ，
    Ｂ區相鄰，更是幸運。故依試驗報告，伊合理懷疑認為上訴
    人係在肥料中摻入疑為殺草劑之農藥。而依「農藥檢驗報告
    」所載，上訴人所提供之肥料檢驗出含有除草落葉劑之有效
    成分2,4,5-T之含量高達三．二八％，惟伊所提供之肥料卻
    未檢出有此成分，此結果與上開試驗報告吻合等語，資為抗
    辯。
四、參加人陳述略以：系爭肥料係參加人生產，並交由被上訴人
    台灣旗仕公司總代理，系爭肥料所含AUXIN成分並非肥料、
    農藥，係植物生長調節劑。使用肥料用噴的標示應該是稀釋
    一千倍，但是以六百倍也不會產生藥害，使用系爭肥料並不
    會造成損害，上訴人種植之葡萄並不是因使用系爭肥料而受
    損害。另原法院保全證據事件所附據農業改良場九十年四月
    六日函，其中記載稱現場農人口述即為上訴人之口述，其是
    混合芬替等三種農藥後才發生焦黃等情形，而非單純使用系
    爭肥料。上訴人提出之肥料並非被上訴人販售之原有肥料，
    因上訴人有摻入其他溶劑，酸鹼度會改變，而且會變的水水
    的。至上訴人與被上訴人提出之肥料檢驗結果，成分比例雖
    不相同，然參加人製造肥料係依農業局規定範圍內製造，並
    在容許誤差內製造，因在技術問題上，銨態氮比例會變動，
    農委會已改成不需要登記銨態氮比例，只要登記全氮即可。
    而2,4,5-T之成分只有中國大陸使用等語。
五、本件上訴人主張，系爭肥料係參加人所製造，由被上訴人台
    灣旗仕公司代理銷售，被上訴人甲○○受僱於被上訴人台灣
    旗仕公司，系爭肥料係由被上訴人甲○○出售予上訴人等情
    ，為被上訴人及參加人所不爭執。此部分，堪信上訴人之主
    張為真實。
六、上訴人主張其於九十年二月二十一日因使用被上訴人販售之
    系爭肥料，致所種植之葡萄樹枯萎死亡，原所結之葡萄均老
    化長不大等語，為被上訴人及參加人所否認，並以前揭情詞
    置辯。上訴人於九十年三月九日曾對系爭肥料施用於其種
　　植之葡萄產生損害，聲請保全證據，經原法院於九十年四月
  　二日勘驗結果，現場發現葡萄尚未成熟、葡萄葉有些乾枯，
    果實有些乾枯等情，業經本院調取九十年度聲字第一二三號
    保全證據卷宗查明屬實，並有該保全證據卷附勘驗筆錄及相
    片片五張可稽，是上訴人主張其所種植葡萄樹有葉子及果實
    乾枯情形，固堪採信。但上訴人之葡萄樹死亡是否因上訴人
    所販售之系爭肥料所造成？查：
(一)、據原法院囑託行政院農業委員會台中區農業改良場鑑定，以
    兩造分別提出之肥料，依上訴人施用之方法及被上訴人產品
    說明書進行試驗結果，上訴人提出之肥料不論依何種方法施
    用，施用之第一日均呈新葉明顯枯萎、老葉略枯萎情形，至
    第十四日均呈新葉明顯枯萎黃化、老葉明顯枯萎黃化，果實
    枯萎，老葉、新葉正常率均為零（即試驗之Ａ、Ｂ區）。而
    依被上訴人提出之肥料，並依產品說明施用結果，第一天新
    葉略呈枯萎、老葉生育正常，至第十四天新葉生育正常、老
    葉生育正常，老葉及新葉正常率均為百分之百（即試驗之Ｃ
    區）。另以被上訴人提出之肥料，依上訴人之施用方法試驗
    結果，第一天新葉枯萎、老葉略呈枯萎，第七日新葉皺縮且
    部分停止生長、老葉略微枯萎，至第十四日，新葉皺縮且停
    止生長，老葉略微枯萎，老葉正常率為百分之九十五，新葉
    正常率為百分之二十（即試驗之Ｄ區）。此有行政院農業委
    員員會台中區農業改良場九十三年六月十八日台中改作環字
    第０九三００三五七七號函可稽附試驗報告一件可稽，且為
    兩造所不爭執。由該試驗結果，可知上訴人提供之肥料施用
    後，老葉及新葉均呈枯萎情形，而被上訴人提供之肥料，依
    其產品說明書施用後，並無上訴人主張之情形存在，客觀上
    可認兩造提供之肥料內含物應不相同。
(二)、再參以上訴人聲請保全證據時，行政院農業委員會台中區農
    業改良場九十年四月六日九０農中改作字第九００００一七
    ０一號函所載「本場派員於九十年四月二日會同貴院人員鑑
    定，據現場農民口述噴施『（保）綠八一八』混合貝芬替等
    三種農藥後發生葉片焦黃，枝不再生長及果粒不肥大等情形
    ，由於噴施藥劑迄今已有一段時間，無法確認是否該種藥劑
    所引起之藥害或肥害」等語，則上訴人主張係使用被上訴人
    之系爭肥料而造成枯萎死亡，顯然欠缺積極證據以證明。且
    證人戊○○證稱「（法官：證人戊○○是否和被上訴人買保
    綠八一八肥料過？）效果很好，我現在還在賣，我是經銷商
    。我是九二一地震後就開始跟被上訴人臺灣旗仕公司經銷。
    」（見本院卷第四十四頁），證人丁○○亦證稱「（法官：
    證人丁○○是否曾經經銷被上訴人臺灣旗仕公司的八一八肥
    料？有無使用過？）我也有使用過，大約是八十九年或是九
    十年之間，我主要是做試驗，結果都很好，不曾有枯萎的情
    形，我也是施肥在葡萄樹，也沒有枯黃的問題。」等語（同
    上卷頁），其等二人均使用被上訴人所出售之系爭肥料於葡
    萄樹均無發生上訴人指訴之情形，益徵系爭肥料難認有何瑕
    疵。至於被上訴人所提出之肥料，依上訴人施用之方法試驗
    結果，雖亦有枯萎情形，然上訴人既未依說明書施用，尚不
    能因此即認為被上訴人販售之肥料有瑕疵。
(三)、本件就系爭肥料，經原法院囑託經濟部標準檢驗局台中分局
    依系爭肥料登記證之成分檢驗結果，兩造提出之肥料均有肥
    料登記證所示全氮、銨態氮、水溶性磷酐、水溶性全氣化鉀
    成分，僅比例有所不同，此有經濟部標準檢驗局台中分局九
    十四年一月十日經標中六字0000000000０號函所
    附試驗報告可稽。而經原法院囑託行政院農業委員會農業藥
    物毒物試驗所就兩造提出之肥料檢驗有無摻入其他溶劑結果
    ，上訴人及被上訴人提出之肥料均未檢出嘉磷塞及三乙醇胺
    成分，僅上訴人之肥料含有2,4,5-T成分百分之三．二八，
    此有行政院農業委員會農業藥物毒物試驗所九十四年一月十
    二日藥試化字第０九四二五００二九九號函可按（見原審卷
    第二宗第一一三頁）。依該函所附2.4.5-T簡要資料記載「2
    .4.5-T 為合成植物生長素除草劑的一種，同其酯類或鹼金
    屬鹽類衍生化合物等，皆可供做農地、灌溉渠道除草劑或灌
    木、森林之落葉劑。本藥劑在國內未經主管機關登記許可使
    用於農作物之栽培管理，在國外亦因產品中含有不純物『戴
    奧辛（dioxin），有致癌與致畸胎之虞而遭多國禁用」（見
    原審卷第二宗第一一四頁）），則上訴人提出之肥料既含有
    2,4,5-T 成分，該成分可供除草劑、落葉劑之用，顯足令上
    訴人種植之葡萄樹產生葉子、果實枯萎情形，是被上訴人辯
    稱上訴人係將系爭肥料加入其他溶劑等語，尚非無據。
(四)、上訴人復稱伊將系爭肥料在己○○葡萄園試驗結果亦產生枯
    萎等語，被上訴人甲○○雖當場賠償己○○五百元，固為被
    上訴人所不爭執，惟證人賴粒證稱「當時我和我姪子（即上
    訴人）還有被上訴人甲○○在場。在施肥的時候系爭肥料不
    是當場打開的，當場是用噴灑的。」等語（見同上卷第四十
    三頁），顯然施用於己○○所種植葡萄樹之肥料，與施用於
    上訴人葡萄樹相同，而上訴人之施用肥料其成份即已有疑義
    ，從而，自難認己○○之葡萄樹枯萎係因被上訴人所販售之
    系爭肥料造成的，故對證人己○○之上開試驗，尚不足資為
    有利於上訴人之證明。
(五)、上訴人又謂，系爭肥料已禁止進口，被上訴人所提出之肥料
    係事後製造等語，系爭肥料雖經行政院農業委員會農糧署於
    九十一年四月九日以農中環三字第091176230號公告註銷在
    案，依法不得再輸入販賣，有該署函一份附卷可稽（見本院
    卷第六十五頁），惟與系爭肥料相同之產品而易名之「益可
    綠」，於八十九年十一月間開始販陸續出貨至農會計九八二
    罐，係屬滯銷品等語，有台灣省農會附設各級農會農化廠函
    一份在卷可憑（見本院卷第六十六頁），基上，系爭肥料之
    禁止進口原因係因滯銷之故，並非因違法才被禁止進口，而
    進口前既仍有存貨，而上訴人又未舉證證明已售罄，且被上
    訴人販售之肥料為供生長使用，該2,4,5-T成分則具有相反
    之作用，衡諸常理，被上訴人販售之肥料顯無加入2,4,5- T
    成分之必要，上訴人上開主張，尚無可採。
七、綜上所述，本件上訴人主張，為不足採，被上訴人抗辯尚屬
    可信。從而，上訴人本於侵權行為之法律關係，請求被上訴
　　人連帶給付一百十五萬二千元及自起訴狀繕本送達被上訴人
  　翌日起至應償日止，按年息百分之五計算之利息，為無理由
    ，不應准許。其假執行之聲請亦失所附麗，應併予駁回。原
    審為上訴人敗訴之判決，及駁回其假執行之聲請，並無不合
    。上訴意旨指摘原判決不當，求予廢棄改判，為無理由，應
    予駁回。
八、兩造其餘攻擊防禦方法與未經援用之舉證，經本院審酌後，
    認與判決結果不生影響，爰不予一一論述，附此敘明。
據上論結，本件上訴為無理由，依民事訴訟法第四百四十九條第
一項、第七十八條，判決如主文。
中　　華　　民　　國　　94　　年　　9 　　月　　27　　日
　　                  民事第七庭審判長法　官  邱森樟
                                      法　官  陳賢慧
                                      法　官  盧江陽
上列正本係照原本作成。
均不得上訴。
                                      書記官　康孝慈
中　　華　　民　　國　　94　　年　　9 　　月　　28　　日
                                                      Ｈ
